【裁判字號】    90,訴,38
【裁判日期】    900327
【裁判案由】    違反山坡地保育利用條例
【裁判全文】
臺灣彰化地方法院刑事判決                              九十年度訴字第三八號
    公  訴  人  臺灣彰化地方法院檢察署檢察官
    被      告  甲○○
右列被告因水土保持法等案件，經檢察官提起公訴（八十九年度偵字第五一一六號）
，本院判決如左：
    主      文
甲○○共同依法應擬具水土保持計畫而未擬具，致生水土流失，處有期徒刑陸月，如
易科罰金，以參佰元折算壹日。
    事  實
一、甲○○明知彰化縣花壇鄉○○○段第三九四之九二地號土地（為案外人黃經常等
    人所共有）係經台灣省政府於八十五年三月六日以八五府農水字第一二三一四號
    公告為山坡地保育利用條例第三條及水土保持法第三條第三款所稱之山坡地，如
    未依山坡地保育利用條例及水土保持法之規定擬具水土保持計畫，送請主管機關
    彰化縣政府核定，不得擅自雇工開挖整地，並傾倒廢棄物，而黃建中（另案由檢
    察官移請台灣高等法院台中分院併案審理）亦明知此，竟未依山坡地保育利用條
    例及水土保持法之規定擬具水土保持計畫，送請主管機關彰化縣政府核定，即逕
    行擅自雇工開挖整地，並傾倒廢棄物，約０．三六七一公頃（整平區為０．三０
    二三公頃、堆置廢棄物區約０．０六四八公頃），甲○○竟於民國八十八年初起
    受僱於黃建中從事載運廢土之貨車司機，並與黃建中基於犯意之聯絡，由甲○○
    駕駛車牌號碼ＲＸ－九二二號營業貨運曳引車，載運廢棄物傾倒於該山坡地上，
    致破壞原本地表水源涵養之功能，若遇豪雨，即無法確實涵養水源，且泥沙土石
    亦必大量流失，顯然已致生水土流失。迨至八十八年二月廿八日下午三時二十分
    許，甲○○駕駛該曳引車在該地傾倒廢棄物時，為警當場查獲。
二、案經彰化縣警察局彰化分局報請臺灣彰化地方法院檢察署檢察官偵查起訴。
    理  由
一、訊據被告甲○○對於右揭時地未依山坡地保育利用條例及水土保持法之規定擬具
    水土保持計畫，送請主管機關彰化縣政府核定，逕行載運廢棄物傾倒之事實坦承
    不諱，被告雖辯稱：「伊不知該地係屬山坡保育地不可傾倒廢土，且伊僅傾倒建
    築廢棄土，並未傾倒垃圾」云云。經查，被告於右揭時、地受黃建中僱用傾倒廢
    土之事實，業據被告坦承不諱，核與共同被告黃建中證述情節相符，並有彰化地
    政事務所土地複丈成果圖乙件、現場照片二十三幀及土地謄本一份附卷可資佐證
    ，而彰化縣花壇鄉○○段第三九四之九二號土地係屬山坡地保育利用條例第三條
    及水土保持法第三條所公告劃定之山坡地，業經台灣省政府於八十五年三月六日
    以八五府農水字第一二三一四號公告為水土保持法第三條第三款所稱之山坡地，
    並有彰化縣政府八十七年十一月二十四日八七彰府農保字第二一九一三二號函及
    附件一份在卷可憑，且依土地登記簿謄本所示，該土地列為山坡地保育區，自屬
    山坡地無疑。又「致生水土流失」之認定標準，依行政院農業委員會八十五年二
    月一日八五農林字第五一０三六０九Ａ號函覆表示，在水土保持法中言，例如有
    同法施行細則第三十五條第一項第一款至第七款情形之一者，即可稱為「水土流
    失」，本件依現場相片內容顯示黃建中右揭開挖整地行為，未為任何水土保持措
    施，顯然已嚴重破壞原本地表水源涵養之功能，若遇豪雨，即無法確實涵養水源
    ，且泥沙土石亦必大量流失，顯然已致生水土流失，且黃建中於八十七年間在該
    地未依山坡地保育利用條例及水土保持法之規定擬具水土保持計畫，送請主管機
    關彰化縣政府核定，即逕行擅自雇工開挖整地，並傾倒廢棄物之犯行，業經本院
    八十八年度訴第二一二號刑事判決判處有期徒刑柒月，此有該判決一份在卷可稽
    ，綜上所述，被告所辯顯係事後卸責之詞，不足採信，本件事證已臻明確，被告
    犯行堪予認定。
二、被告之行為同符合山坡地保育利用條例第三十五條第三項前段與水土保持法第三
    十三條第三項前段之罪。按山坡地保育利用條例，係規範依自然特徵，應用工程
    、農藝或植生方法，以防治山坡地沖蝕、地滑、土石流失之災害，保護自然生態
    景觀、涵養水源。所稱山坡地，係指國有林事業區、試驗用林地及保安林地以外
    ，經省（市）主管機關參照自然形勢、保育利用需要，予核定公告之公、私有土
    地。故山坡地保育利用條例，應係水土保持法之特別法，依法規競合之特別法應
    優先適用普通法原理，本件被告所為，應論以山坡地保育利用條例第三十五條第
    三項前段之罪。被告與黃建中互有犯意聯絡及行為分擔，為共同正犯。按被告行
    為後，刑法第四十一條「犯最重本刑為三年以下有期徒刑以下之刑之罪，而受六
    月以下有徒期刑或拘役之宣告，因身體、教育、職業或家庭之關係，執行顯有困
    難者，得以一元以上三元以下折算一日，易科罰金」之規定，已於九十年一月十
    日經總統公布修正為「犯最重本刑為五年以下有期徒刑以下之刑之罪，而受六月
    以下有徒期刑或拘役之宣告，因身體、教育、職業或家庭之關係或其他正當事由
    ，執行顯有困難者，得以一元以上三元以下折算一日，易科罰金。但確因不執行
    所宣告之刑，難收矯正之效，或難以維持秩序者，不在此限。併合處罰之數罪，
    均有前項情形，其應執行之刑逾六月者，亦同」，經比較上開條文，以適用修正
    後之規定為最有利於被告，故依刑法第二條第一項前段規定，關於易科罰金之規
    定，自應適用修正後之刑法第四十一條之規定為妥，附此說明。爰審酌被告明知
    黃建中為圖私人利益，於上址開挖整地，不思依法應擬具水土保持計畫，設置維
    護設施，致土石流失，仍受僱黃建中傾倒廢土，破壞生態景觀，及其係受僱於他
    人，衡情惡性及情節尚非重大，暨其犯罪後之態度等一切情狀，量處如主文所示
    之刑，並諭知易科罰金之折算標準。
據上論斷，應依刑事訴訟法第二百九十九條第一項前段，山坡地保育利用條例第三十
五條第三項前段、刑法第十一條前段、第二條第一項前段、第二十八條、條正後第四
十一條第一項前段，罰金罰鍰提高標準條例第二條，判決如主文。
本案經檢察官李芳瑜到庭執行職務。
中      華      民      國    九十      年      三      月    二十七    日
                                臺灣彰化地方法院刑事第二庭
                                    法      官  石  馨  文
右正本證明與原本無異。
如不服本判決，應於判決送達後十日內向本院提出上訴狀( 須附繕本 )。
                                    法院書記官  王  振  州
中      華      民      國    九十      年      三      月    二十八    日
附錄法條：
山坡地保育利用條例第三十五條
有下列情形之一者，處新臺幣六萬元以上三十萬元以下罰緩：
一、依法應擬具水土保持計畫而未擬具，或水土保持計畫未經核定而擅自實施，或未
依核定之水土保持計畫實施者。
二、違反第二十五條第一項規定，未在期限內改正者。
前項各款情形之一，經限期改正而不改正，或未依改正事項改正者，得按次分別處
罰，至改正為止；並得令其停工，沒入其設施及所使用之機具，強制拆除並清除其工
作物；所需費用，由經營人、使用人或所有人負擔。
第一項各款情形之一，致生水土流失、毀損水土保持處理與維護設施或釀成災害者
，處六月以上五年以下有期徒刑，得併科新臺幣六十萬元以下罰金；因而致人於死者
，處三年以上十年以下有期徒刑，得併科新臺幣八十萬元以下罰金；致重傷者，處一
年以上七年以下有期徒刑，得併科新臺幣六十萬元以下罰金。


司法院資訊處製作；財團法人民間司法改革基金會備份。
